臺灣桃園地方法院民事裁定　　　　　　100年度消債抗字第1號
抗　告　人　陳金相
上列抗告人因消費者債務清理條例免責事件，對於中華民國99年
12月13日本院99年度消債聲字第64號裁定提起抗告，本院合議庭
裁定如下：
    主  文
抗告駁回。
抗告程序費用新臺幣壹仟元由抗告人負擔。
    理  由
一、按債務人有下列各款情形之一者，法院應為不免責之裁定，
    但債務人證明經普通債權人全體同意者，不在此限：(1)於7
    年內曾依破產法或本條例規定受免責。(2)隱匿、毀損應屬清
    算財團之財產，或為其他不利於債權人之處分。(3)捏造債務
    或承認不真實之債務。(4)因浪費、賭博或其他投機行為，致
    財產顯然減少或負擔過重之債務，而生開始清算之原因。(5)
    於清算聲請前1 年內，已有清算之原因，而隱瞞其事實，使
    他人與之為交易致生損害。(6)明知已有清算原因之事實，非
    基於本人之義務，而以特別利於債權人中之一人或數人為目
    的，提供擔保或消滅債務。(7)隱匿、毀棄、偽造或變造帳簿
    或其他會計文件之全部或一部，致其財產之狀況不真確。(8)
    故意於財產及收入狀況說明書為不實之記載，或有其他故意
    違反本條例所定義務之行為，消費者債務清理條例第134 條
    定有明文。又消費者債務清理制度並非在使債務人恣意消費
    所造成之債務而轉嫁予債權人負擔，故債務人免責制度，應
    在鼓勵勤勞誠實之債務人，而非縱容債務人奢侈浪費，倘債
    務人於聲請清算前之相當期間內，利用信用金融之機會，恣
    意為非屬通常生活所需之鉅額消費或作奢侈性、浪費性之消
    費而不在意日後履行返還之能力，自不容其利用消費者債務
    清理條例中之免責制度，致濫用清算程序以規避其應負擔之
    償還責任，如此始符消費者債務清理條例之立法本旨。
二、本件抗告意旨略以：抗告人是被朋友倒會而開始辦信用卡、
    現金卡來預借現金給跟會的會員，實非惡性消費。從民國84
    年開始，抗告人就使用以債養債的方式來攤還積欠銀行之債
    務，卻發現循環利息越滾越多，待已無預借現金額度後，又
    多次向不肖業者以賣場消費之方式購買新台幣（下同）50,0
    00元之商品，該業者卻僅支付40,000元，最終導致抗告人之
    債務不可收拾。自85、86年開始，抗告人每個月要面對20％
    的循環利息，連本帶利需繳納150,000 元，與抗告人每月30
    ,000元之薪資相比，抗告人顯然無法負擔。抗告人迫於無奈
    ，只能每日工作21小時，試圖償債，卻因為過度勞累而發生
    自樓梯上摔落之意外，造成顱內出血。抗告人至長庚醫院住
    院開刀治療後，因開腦的後遺症，抗告人時常癲癇發作，每
    遭工作之公司資遣。現在抗告人為避免任職之公司發現自己
    有癲癇之症狀，不敢前往醫院就醫，只敢照先前醫師之藥單
    至藥局拿藥。原裁定指摘抗告人有消費逾越自身能力、不知
    節制，過度享受、奢侈浪費之情，前述指摘實令抗告人難以
    信服。綜上，原審未加詳查即駁回抗告人免責之聲請，其裁
    定顯然欠當，爰提起抗告並請求廢棄原裁定等語。
三、經查，原裁定據抗告人於85年至94年間有「多次向匯豐（台
    灣）商業銀行股份有限公司（下稱匯豐銀行）、花旗（台灣
    ）商業銀行股份有限公司（下稱花旗銀行）、萬泰商業銀行
    股份有限公司（下稱萬泰銀行）、遠東國際商業銀行股份有
    限公司（下稱遠東銀行）、中國信託商業銀行股份有限公司
    （下稱中國信託銀行）預借現金及小額信貸」、「於巨梅保
    齡球館、亞太量販新竹忠孝店、Presicarre Corp 、遠東百
    貨中壢分公司、歡之林商務汽車旅館、寶島眼鏡、富邦人壽
    保險、美商康健人壽保險有多筆高額非生活必要之消費紀錄
    」、「於家樂福、Tesco 特易購賣場有多筆逾萬元以上之大
    額消費」等事項為由，認抗告人消費逾越自身能力，不知節
    制，有過度享受、奢侈浪費之情，經本院稽債權人遠東銀行
    、萬泰銀行、華南商業銀行股份有限公司、花旗銀行、國泰
    世華銀行股份有限公司、渣打國際商業銀行股份有限公司、
    中國信託銀行提出抗告人之信用卡消費明細及貸款資料（附
    於原裁定卷宗第30頁至第157 頁），原裁定前揭指摘，尚非
    無據。抗告人雖稱其係因「被朋友倒會而開始辦信用卡、現
    金卡來預借現金給跟會的會員」、「向不肖業者以賣場消費
    之方式換取現金」等事由，方為前開大額信用卡消費及貸款
    紀錄，實非惡性消費，然前開之詞，縱屬為真，然抗告人既
    明知自身已因前揭原因導致自85、86年起，每月連本帶利須
    繳納150,000 元，卻猶未節樽消費開支，節儉渡日，於85年
    至94年期間仍為上揭多筆非生活必要之消費紀錄，或每於賣
    場為逾萬元以上之大額消費，難認抗告人無浪費情事。又抗
    告人自承有以信用卡向他人借款或以刷卡方式作為清償債務
    之方法（見本院卷第32頁），可知抗告人顯將作為消費信用
    工具之信用卡充作清償債務之工具，導致以債養債，亦難謂
    抗告人無投機之行為。從而，抗告人前揭浪費、投機行為，
    致其財產顯然減少或負擔過重之債務，而生開始清算之情事
    ，揆諸首揭說明，自不得准予免責。另抗告人稱其受有癲癇
    之症，並提出怡仁綜合醫院診斷證明書1 份為證（見本院卷
    第29頁），惟抗告人罹此病症，或有影響其工作能力或收入
    之可能，然此與原裁定認抗告人有浪費、賭博或其他投機行
    為，致財產顯然減少或負擔過重之債務，而生開始清算之情
    事，而據消費者債務清理條例第134 條第4 款作成抗告人不
    免責之裁定，似無關聯，難認抗告人據此認原裁定欠當，並
    請求廢棄原裁定之主張為有理由。綜上，抗告人具消費者債
    務清理條例第134 條第4 款所定不應免責之情，實為明確，
    ，原裁定為抗告人不免責之裁定，於法並無不合，抗告意旨
    指摘原裁定不當，求予廢棄，為無理由，應予駁回。
四、據上論結，本件抗告為無理由，依消費者債務清理條例第15
    條、民事訴訟法第495 條之1 第1 項、第449 條第1 項、第
    95 條 、第78條，裁定如主文。
中    華    民    國   100    年    2     月    24    日
                民事第一庭  審判長法  官  郭琇玲
                                  法  官  陳振嘉
                                  法  官  郭俊德
正本係照原本作成。
如不服本裁定應於送達後10日內向本院提出抗告狀，並應繳納抗
告費新台幣1000元。
中    華    民    國   100    年    2     月    24    日
                                  書記官  黃澧